臺灣高等法院刑事裁定
110年度毒抗字第1307號
抗  告  人  
即  被  告  葉斯維


                    （現在法務部○○○○○○○○附設勒戒所強制戒治中）
上列抗告人因違反毒品危害防制條例施以強制戒治案件，不服臺
灣桃園地方法院中華民國110年8月25日裁定（110年度毒聲字第1
471號），提起抗告，本院裁定如下：
    主  文
抗告駁回。                                              
    理  由
一、原裁定意旨略以：抗告人即被告甲○○因施用第一級毒品海洛
    因與第二級毒品甲基安非他命1次；經原審法院以110年度毒
    聲字第716號裁定令入勒戒處所觀察、勒戒後，法務部○○○○○
    ○○○民國110年8月23日新戒所衛字第11007012540號函所附之
    有無繼續施用毒品傾向證明書暨評估標準記錄表各1份在卷
    可查，足見被告確有繼續施用毒品之傾向，乃依毒品危害防
    制條例第20條第2項後段規定，裁定令被告入戒治處所，施
    以強制戒治，其期間為6個月以上至無繼續強制戒治之必要
    為止，但最常不得逾1年。
二、抗告意旨略以：被告於桃園監獄執行後，再至法務部矯正署
    新店勒戒所附設勒戒所執行觀勒2個月，此後尚有1年4月之
    刑期需執行，其間早已無再施用毒品之可能，且被告於勒戒
    期間內均謹守勒戒所之規定，安份守己、反省己過、表現良
    好，無違規紀錄，無任何繼續施用之傾向。又被告於勒戒期
    間經心理醫生2次評估，每次評估過程僅短短2至3分鐘，即
    評估被告之病識感、動機、態度、就醫意願為「重度」，並
    加計6分，完成評估報告，足認評估過程過於草率、粗糙，
    且受觀察、勒戒者人數眾多，不及詳細諮詢、做臨床實驗。
    至於過去之前科均已執行完畢，評估標準立於不公平之起點
    ，將前科用於評估標準，列入分數計算，顯有不公，就有繼
    續施用毒品之傾向認定，難令被告信服。惟原審裁定僅以粗
    糙之評估作業及心理醫生之擅斷，侵害被告法益甚為嚴重，
    以其個人好惡不當參與其中，已違背立法旨意之初衷和公允
    性，實非客觀論定，是評估過程涉明顯擅斷，懇請撤銷原裁
    定，給予公平之裁定云云。
三、按觀察、勒戒後，檢察官或少年法院（地方法院少年法庭）
    依據勒戒處所之陳報，認受觀察、勒戒人無繼續施用毒品傾
    向者，應即釋放，並為不起訴之處分或不付審理之裁定；認
    受觀察、勒戒人有繼續施用毒品傾向者，檢察官應聲請法院
    裁定或由少年法院（地方法院少年法庭）裁定令入戒治處所
    強制戒治，其期間為6個月以上，至無繼續強制戒治之必要
    為止，但最長不得逾1年，毒品危害防制條例第20條第2項定
    有明文。而有無繼續施用毒品傾向之評估標準，並非完全以
    受勒戒人勒戒後之結果為準，勒戒前之各種情況，仍應作為
    評估之依據。依勒戒處所評分說明手冊規定，係以前科紀錄
    與行為表現、臨床評估、社會穩定度三項合併計算分數， 
    每一大項皆有靜態因子與動態因子。先以靜態因子分數評分
    ，靜態因子分數總分在60分（含）以上為「有繼續施用毒品
    傾向」；60分以下，與動態因子分數相加，如果總分在60分
    （含）以上，為「有繼續施用毒品傾向」。是被告有無「繼
    續施用毒品傾向」，係依具體個案之臨床實務及相關事證等
    情綜合判定，有其相當之專業依據及標準，且涉及專門醫學
    。又衡酌強制戒治之目的，係為協助施用毒品者戒斷毒品之
    心癮及身癮所為之一種保安處分類型，而該評估標準係適用
    於每一位受觀察、勒戒處分之人，具一致性、普遍性、客觀
    性，倘其評估由形式上觀察，無擅斷或濫權等明顯不當之情
    事，法院宜予尊重。
四、經查：
㈠、被告於執行觀察、勒戒期間，經法務部○○○○○○○○附設勒戒處
    所評定結果為：前科紀錄與行為表現部分合計23分（毒品犯
    罪相關司法記錄7筆計10分、首次毒品犯罪年齡「21-30歲」
    計5分、其他犯罪相關記錄4筆計8分）；臨床評估部分合計3
    8分（多重毒品濫用「海洛因、安非他命」計10分、合法物
    質濫用「菸」計2分、使用方式有注射使用計10分、使用年
    數為「超過1年」計10分、臨床綜合評估（含病識感、動機
    、態度、就醫意願）評定為「中度」計6分）；社會穩定度
    部分合計5分（工作為「全職工作」、家人藥物濫用為「無
    」、入所後家人是否訪視為「無」計5分、出所後是否與家
    人同住為「是」）。以上總分合計為66分（靜態因子共計55
    分、動態因子共計11分），經評定為「有繼續施用毒品傾向
    」等情，有法務部○○○○○○○○附設勒戒處所110年8月23日出具
    之有無繼續施用毒品傾向證明書、有無繼續施用毒品傾向評
    估標準紀錄表附卷可稽（見109年度毒偵字第5280號卷第167
    至169頁）。
㈡、上開綜合判斷之結果，係該所相關專業知識經驗人士，於被
    告觀察、勒戒期間，依其本職學識就被告之前科紀錄及行為
    表現、臨床評估及社會穩定度等因素所為之綜合判斷，具有
    科學驗證所得之結論，且由形式上觀察，並無擅斷或濫權等
    明顯不當之情事，法院宜予尊重其行政職權之行使及專業之
    判斷。再者，毒品危害防制條例規定強制戒治之目的，既係
    針對因施用毒品成癮者，此處尚非僅指身癮者，心癮者尤其
    為甚，其難以戒絕斷癮，致再犯率偏高，故有持續收容於戒
    治處所施以強制戒治之必要，是該條例第20條第2項關於強
    制戒治之規定，係屬強制規定，只要觀察、勒戒後，經評定
    受觀察、勒戒人有繼續施用毒品傾向者，檢察官即應聲請法
    院裁定受觀察、勒戒者令入戒治處所強制戒治，其中並無任
    何例外規定。又衡酌其「其他犯罪相關記錄」等，僅係供醫
    師判斷有無戒癮動機的參考之一，並非認定有無繼續施用毒
    品傾向之唯一標準，此可從前揭動、靜態因子分析可知；且
    毒品危害防制條例所規定之觀察、勒戒或強制戒治處分，其
    立法意旨在幫助施用毒品者戒除毒癮，該處分之性質非為懲
    戒行為人，而係為消滅受處分人再次施用毒品之危險性，目
    的係在戒除行為人施用毒品身癮及心癮之措施，故觀察、勒
    戒之執行，其重點在「評估」應否受強制治療之可能性，並
    依其結果有不起訴處分之優遇，亦係提供被告改過自新之機
    會。是以，本件被告前經原審法院裁定令入勒戒處所施以觀
    察勒戒，既經專業評估有繼續施用毒品傾向，無法戒斷毒癮
    ，自有依法再施以強制戒治之必要。被告徒憑己見空言評估
    過程涉明顯擅斷，任意指摘原裁定不當，自不足採。
五、綜上所述，被告經原審裁定入法務部○○○○○○○○附設勒戒處所
    觀察、勒戒後，經評估認定有繼續施用毒品之傾向，原審以
    檢察官聲請並無不合，依毒品危害防制條例第20條第2項後
    段規定，裁定令入戒治處所施以強制戒治，其期間為6個月
    以上，至無繼續強制戒治之必要為止，但最長不得逾1年，
    經核並無違誤。抗告意旨指摘原裁定為不當，所持辯解於法
    無據，均難認有理由，應予駁回。
據上論斷，應依刑事訴訟法第412條，裁定如主文。
中　　華　　民　　國　　110 　年　　9 　　月　　22　　日
     　　　　　　 刑事第十六庭  審判長法　官  葉騰瑞
                                      法　官  古瑞君
                                      法　官  廖紋妤
以上正本證明與原本無異。
不得再抗告。
                                      書記官  江珮菱
中　　華　　民　　國　　110 　年　　9 　　月　　22　　日